臺灣臺南地方法院民事判決　　　　　　　 93年度訴字第589號
原　　　告　乙○○
　　　　　　丙○○○
共　　　同
訴訟代理人　戊○○
被　　　告　丁○○
　　　　　　甲○○
　　　　　　庚○○
　　　　　　己○○
　　　　　　辛○○
上列當事人間請求分割共有物事件，經本院於民國94年10月12日
言詞辯論終結，判決如下：
    主  文
兩造共有坐落臺南縣七股鄉○○段1520號地號，地目建，面積0.
0282公頃土地應予分割如臺南縣佳里地政事務所民國93年9月14
日複丈成果圖即附圖所示：編號A面積0.0141公頃土地，分歸原
告乙○○及丙○○○依應有部分二分之一保持共有。編號B面積
0.0070公頃土地，分歸被告丁○○單獨取得。編號C面積0.0018
公頃土地，分歸被告辛○○單獨取得。編號D面積0.0018公頃土
地，分歸被告甲○○單獨取得。編號E面積0.0018公頃土地，分
歸被告庚○○單獨取得。編號F面積0.0017公頃土地，分歸被告
己○○單獨取得。
兩造共有坐落臺南縣七股鄉○○段1521號地號，地目旱，面積0.
1542公頃土地應予分割如臺南縣佳里地政事務所民國93年9月14
日複丈成果圖即附圖所示：編號G面積0.0128公頃土地，分歸被
告甲○○單獨取得。編號H面積0.0128公頃土地，分歸被告庚○○單獨取得。編號I面積0.0129公頃土地，分歸被告己○○單獨
取得。編號J面積0.0386公頃土地，分歸被告丁○○單獨取得。
編號K面積0.0771公頃土地，分歸原告乙○○及丙○○○依應有
部分二分之一保持共有。
訴訟費用由原告負擔百分之50，被告丁○○負擔百分之25，被告
辛○○負擔百分之1，被告甲○○負擔百分之8，被告庚○○負擔
百分之8，被告己○○負擔百分之8。
    事  實
壹、原告方面：
  一、聲明：求為判決如主文所示。
  二、陳述：
    (一)共有土地分割目的係為求權利關係之明確及土地之完整使
      用自以依土地分割後權利之行使是否受到限制或減損土地
      之利用為基礎考量，原告係依下列說明為請求分割之基礎
      ，合先敘明。
    (二)坐落臺南縣七股鄉○○段1520號，地目建、使用分區鄉村
      區，使用地類別乙種建築用地，面積0.0282公頃土地（下
      稱系爭1520號土地），現為丁○○、甲○○、庚○○、己○○、辛○○、乙○○、丙○○○共有；及同段1521地號
      、地目旱、使用分區特定農業區，使用地類別農牧用地，
      面積0.1542公頃（下稱系爭1521號土地），則由丁○○、
      甲○○、庚○○、己○○、乙○○、丙○○○共有，所有
      權應有部分比例分別如後附圖持分欄所示，有土地登記謄
      本可證。
    (三)又被告丁○○、甲○○、庚○○、己○○、辛○○均為七
      股鄉○○段1519號土地之共有人，丁○○權利範圍4分之1
      、甲○○權利範圍48分之3、庚○○權利範圍48分之3、己○○權利範圍48分之3、辛○○權利範圍48分之3。1520地
      號因與1519地號相通達，而1517、1518號土地為道路用地
      ，且為既成道路，則依附圖所示分割，1520地號之共有人
      得通行1519地號到1518地號之道路，不致因無通路而形成
      袋地。
    (四)另1522地號為道路，則依附圖所示分割方法，分割後1521
      地號各共有人之土地均可通達道路，不影響土地之利用。
    (五)同段1520號土地甲○○、己○○所有部份，經臺灣臺南地
      方法院88年11月29日88南院鵬執全新字第3670號假扣押，
      債權人為高雄區中小企業銀行；庚○○、辛○○部份經臺
      南地方法院88年2月4日88南院慶執全新字第296號假扣押
      ，債權人為臺南區中小企業銀行鹽水分公司；同段1521號
      土地，甲○○、己○○部份經臺南地方法院88年11月29日
      88 南院鵬執全新字第3670號假扣押，債權人為高雄區中
      小企業銀行，庚○○部份經臺南地方法院88年2月4日88南
      院慶執全新字第296號假扣押，債權人為臺南區中小企業
      銀行，因該土地庚○○、辛○○、甲○○、己○○權利範
      圍部份為債權人假扣押，長期影響土地之正常使用，自有
      請求分割之必要。
    (六)本件土地並無不能分割之約定，雖被告甲○○、己○○、
      庚○○、辛○○之應有部份經其債權人假扣押尚未撤銷，
      惟共有物之應有部份經實施查封（假扣押）後，債權人並
      未調卷拍賣，且分割之土地，並未因分割而減損土地之利
      用價值，不致損害債權人之利益，又本件土地因共有人意
      見不一致，無法以協議分割，共有人自得依民法第824條
      之規定，請求分割共有物。
    (七)被告丁○○於後港段1521號土地上建有未保存登記門牌臺
      南縣七股鄉港東村港東十之一號磚木造平房一間，為免因
      土地分割而影響其建物之管理使用，此部份建物坐落之土
      地部份請求依建物坐落位置、依其權利範圍分割為其所有
      ，另甲○○、己○○、庚○○、辛○○共有土地部份，均
      經同意供丁○○使用，為免因分割後減損丁○○之整體土
      地利用，及造成土地使用之障礙，原告認以分割與丁○○
      所有未保存登記建物坐落之土地毗鄰為宜，而原告係母子
      ，共同使用分割後之土地，亦無任何困難，而分割後之土
      地，須有通達道路之通路，以免造成袋地，故請求以如附
      圖所示之位置分割，以求通達港東段1522號土地（既成道
      路用地）。
  三、證據：提出土地登記謄本5紙、地籍圖謄本1份為證。
貳、被告方面：被告丁○○、甲○○、庚○○、己○○、辛○○
    均未於最後言詞辯論期日到場，惟據被告丁○○及甲○○以
    前到庭所為之聲明及陳述略謂：同意按原告主張之分割方案
    分割系爭土地。
參、本院依職權囑託臺南縣佳里地政事務所繪製現場圖及分割方
    案圖及向臺南縣稅捐稽徵處佳里分處調閱門牌號碼臺南縣七
    股鄉後港村2鄰港東10之1號房屋課稅資料。
    理  由
壹、程序方面：本件被告丁○○、甲○○、庚○○、己○○、辛○○，於言詞辯論期日，均經合法通知無正當理由不到場，
    核無民事訴訟法第386條各款所列情形，准依被原告聲請，
    由其一造辯論而為判決。
貳、實體部分：
  一、本件原告主張坐落臺南縣七股鄉○○段1520地號、地目建
      、面積0.0282公頃土地及同段1521地號、地目旱、面積
      0.1542公頃土地，為兩造所共有，所有權應有部分比例分
      別如後附圖持分欄所示；兩造共有之系爭土地並無因物之
      使用目的不能分割之情形，亦未約定不分割，復無法達成
      分割之協議，為求管理方便，而聲明求為判決如後附分割
      方案圖分割系爭土地等語。被告丁○○及甲○○均同意原
      告所提分割方案。惟被告庚○○、己○○及辛○○，於言
      詞辯論期日，均經合法通知無正當理由不到場，對於原告
      所提分割方案均未表示任何意見。
  二、兩造不爭執之事實：
    (一)系爭坐落臺南縣七股鄉○○段1520號土地，地目建，使用
      分區鄉村區，使用地類別乙種建築用地，面積0.0282公頃
      ，為丁○○、甲○○、庚○○、己○○、辛○○、乙○○
      及丙○○○共有；同段1521號土地，地目旱，使用分區特
      定農業區，使用地類別農牧用地，面積0.1542公頃，則由
      丁○○、甲○○、庚○○、己○○、乙○○、丙○○○共
      有，所有權應有部分比例分別如後附圖說持分欄所示。
    (二)系爭1521地號土地上磚瓦造平房1棟（如附圖93年9月2日
      複丈成果圖甲部分），及木造車棚1棟（如上開複丈成果
      圖乙部分），係訴外人即原告丁○○之母王洪花所居住使
      用，納稅義務人則為訴外人黃順泉。
    (三)系爭1521地號土地南邊種植花生，西側面臨道路。
    (四)系爭1520地號土地共有人全體，亦為北邊毗鄰同地段1519
      地號土地之共有人之一，同時亦係北邊毗鄰同地段1518地
      號，地目道，使用分區鄉村區，使用地類別交通用地土地
      之共有人之一。
    (五)被告甲○○、庚○○、己○○及辛○○為二親等之直系血
      親。
  三、又按各共有人得隨時請求分割共有物，但因物之使用目的
      不能分割或契約訂有不分割之期限者，不在此限。又共有
      物之分割，依共有人協議之方法行之，分割方法不能協議
      決定者，法院得因任何共有人之聲請，命為左列之分配：
      一、以原物分配於各共有人。二、變賣共有物，以價金分
      配於各共有人，民法第823條第1項、第824條第1項、第2
      項分別定有明文。查原告主張系爭臺南縣七股鄉○○段15
      20、1521地號土地為兩造共有，應有部分如後附圖說持分
      欄所示，共有人間並無不分割之特約，亦無因物之使用目
      的不能分割之情形，被告即共有人庚○○、己○○及辛○○目前均因送達處所不明，故無法達成協議分割等情，為
      兩造所不爭執，堪信屬實。次查系爭土地既無不得分割之
      情形，共有人間亦無不分割之特約，又無法達成協議分割
      ，則原告依上開規定請求裁判分割，為有理由，應予准許
      。
  四、就系爭二筆土地之分割方案分別論述如下：
    (一)關於系爭1520地號土地部分：
  　　本件系爭1520地號土地，地目建，使用分區鄉村區，使用
      地類別乙種建築用地，面積0.0282公頃，為形狀方正之土
      地，其上並無其他建物所占用，北接同地段1519地號土地
      及同地段1518地號土地，其中1518地號土地，地目道，使
      用分區鄉村區，使用地類別為交通用地，本件1520地號土
      地共有人全體同時亦為同地段1518及1519地號土地之共有
      人之一，兩造於分割後得循同地段1518土地通行1519地號
      土地之道路，為慮及兩造使用系爭土地現況、兩造之應有
      部分及分割後兩造均有可連接道路通行等情狀，及被告甲○○、庚○○、己○○及辛○○為二親等之直系血親，其
      應有部分較少，分得之土地相毗鄰有助於合作利用，增進
      土地之價值，因認系爭1520地號土地分割如原告所主張即
      附圖所示，應符合兩造之最大利益。
    (二)關於系爭1521地號土地部分：
　　1.再查系爭1521地號土地，地目旱，使用分區特定農業區，
      使用地類別農牧用地，面積0.1542公頃，係屬農業發展條
      例所規定農地之範疇，目前僅南方少部分土地種植花生，
      而作為農地使用，其上有磚瓦造平房1棟（如附圖93年9月
      2日複丈成果圖甲部分），及木造車棚1棟（如上開複丈成
      果圖乙部分），係訴外人即原告丁○○之母王洪花所居住
      使用，納稅義務人則為訴外人黃順泉，坐落位置分別如附
      圖所示，另系爭1521地號土地西側面臨道路，為慮及前揭
      建物價值非高，目前係原告丁○○之母王洪花所居住，而
      被告丁○○與被告黃李紡、庚○○、己○○及辛○○均有
      親屬關係，兩造使用系爭土地現況、兩造應有部分比例、
      兩造當事人之意願，及分割後兩造均有可連接道路通行等
      情狀，因認系爭1521地號土地分割如原告所主張即附圖所
      示，應符合兩造之最大利益。
    2.從而兩造共有坐落臺南縣七股鄉○○段1520號，地目建、
      面積0.0282公頃土地及同段1521地號、地目旱、面積0.15
      42公頃土地之分割方法以如臺南縣佳里地政事務所93年9
      月14日複丈成果圖即附圖方案所示為最妥適，即：編號
      A面積0.0141公頃土地，分歸原告乙○○及丙○○○依應
      有部分二分之一保持共有。編號B面積0.0070公頃土地
      ，分歸被告丁○○單獨取得。編號C面積0.0018公頃土
      地，分歸被告辛○○單獨取得。編號D面積0.0018公頃
      土地，分歸被告甲○○單獨取得。編號E面積0.0018公
      頃土地，分歸被告庚○○單獨取得。編號F面積0.0017
      公頃土地，分歸被告己○○單獨取得。編號G面積0.012
      8公頃土地，分歸被告甲○○單獨取得。編號H面積0.0
      128公頃土地，分歸被告庚○○單獨取得。編號I面積0.
      012 9公頃土地，分歸被告己○○單獨取得。編號J面積
      0.03 86公頃土地，分歸被告丁○○單獨取得。編號K面
      積0.0 771公頃土地，分歸原告乙○○及丙○○○依應有
      部分二分之一保持共有。
七、本件原告雖勝訴，惟係因分割共有物涉訟，由敗訴之被告負
    擔訴訟費顯失公平，本院爰審酌各共有人之應有部分比例，
    依民事訴訟法第81條之1規定，命勝訴原告亦負擔一部分之
    訴訟費用，併予敘明。
八、結論：本件原告之訴為有理由，依民事訴訟法第385第1項前
    段、第78條、第80條之1、第85第1項但書，判決如主文。
中　　華　　民　　國　　94　　年　　10　　月　　25　　日
                  民事第三庭    法　官　黃莉莉
以上正本係照原本作成
如對本判決上訴，須於判決送達後20日內向本院提出上訴狀
中　　華　　民　　國　　94　　年　　10　　月　　25　　日
                                書記官　陳美萍
  附表一
 ┌───────────┬┬───────────┐
 │臺南縣七股鄉○○段    ││臺南縣七股鄉○○段    │
 │1520地號              ││1521地號              │
 ├────┬──────┼┼────┬──────┤
 │共有人  │持        分││共有人  │持        分│
 ├────┼──────┼┼────┼──────┤
 │丁○○  │1/4         ││丁○○  │1/4         │
 ├────┼──────┼┼────┼──────┤
 │甲○○  │3/48        ││甲○○  │1/12        │
 ├────┼──────┼┼────┼──────┤
 │庚○○  │3/48        ││庚○○  │1/12        │
 ├────┼──────┼┼────┼──────┤
 │己○○  │3/48        ││己○○  │1/12        │
 ├────┼──────┼┼────┼──────┤
 │辛○○  │3/48        ││乙○○  │1/4         │
 ├────┼──────┼┼────┼──────┤
 │乙○○  │1/4         ││丙○○○│1/4         │
 ├────┼──────┼┼────┼──────┤
 │丙○○○│1/4         ││        │            │
 └────┴──────┴┴────┴──────┘
